【裁判字號】    98,重訴,305
【裁判日期】    990915
【裁判案由】    返還買賣價金
【裁判全文】
臺灣臺南地方法院民事判決             98年度重訴字第305號
原      告  乙○○○
訴訟代理人  陳國瑞律師
被      告  甲○○
訴訟代理人  王成彬律師
上列當事人間請求返還買賣價金事件，經本院於民國99年9月1日
言詞辯論終結，判決如下：
    主  文
原告之訴及假執行之聲請均駁回。
訴訟費用新臺幣壹拾貳萬玖仟參佰玖拾貳元由原告負擔。
    事實及理由
一、按訴狀送達後，原告不得將原訴變更或追加他訴；但請求之
    基礎事實同一，或擴張、減縮應受判決事項之聲明者，不在
    此限，民事訴訟法第255條第1項第2款、第3款定有明文。本
    件原告原聲明被告應給付原告新臺幣（下同）1千3百萬元，
    及自民國97年3月17日起至清償日止，按週年利率百分之5計
    算之利息。嗣於訴訟中，原告除基於請求之基礎事實同一，
    併追加減少價金請求權外，並擴張訴之聲明請求被告給付
    13,337,870元，及自98年8月6日起至清償止，按週年利率百
    分之5 計算之利息，核與上揭規定相符，應予准許，合先敘
    明。
二、本件原告起訴主張：
  (一)查原告於97年3 月17日與被告訂立買賣契約（以下簡稱系爭
    契約），約定原告以價金1,300 萬元，向被告購買坐落於臺
    南縣永康市○○段770 地號土地（以下簡稱系爭土地）及其
    上同段581號建號建物即門牌號碼臺南縣永康市○○○路235
    號（以下簡稱系爭建物），嗣後原告向台灣中小企業銀行股
    份有限公司辦理房貸，並繳清購屋價金與被告，而被告即將
    系爭土地、建物所有權移轉與原告。其後，原告始發現系爭
    不動產上之土地面積雖為154.39平方公尺，惟該土地之法定
    空地面積竟高達206.67平方公尺，換言之，該土地既全部均
    為法定空地，依法該空地不得有任何建築物，自無法再重新
    申請建築執照以興建房屋使用，是系爭不動產上之土地日後
    已無法做為建屋使用，等同無任何經濟價值可言。又物之瑕
    疵者，係指存在於物之缺點而言；凡依通常交易觀念，或依
    當事人之決定，認為物應具備之價值、效用或品質而不具備
    者，即為物有瑕疵，且不以物質上應具備者為限，因系爭不
    動產上之土地不能做建屋使用，則系爭土地自不能再為興建
    、改建、增建、改建之用，此顯有重大明顯之物之瑕疵，抑
    且系爭不動產上之建物日後亦不能再為改建或增建，則該建
    物亦具有嚴重之物之瑕疵。原告於發覺系爭不動產有上開瑕
    疵後，要求被告解決，惟被告對此置之不理，原告即於98年
    8月6日寄發存證信函予被告，主張系爭不動產有無法拆除重
    建之爭議，並要求被告出面協商解決，惟被告竟回函主張「
    …本人認為本人既無任何違約或違背法令規定之情形，當無
    與台端協商之必要…」。
  (二)惟查系爭整排建物分割後，每筆建地仍應符合建蔽率之規定
    ，惟系爭建物所坐落之建地，其法定空地高過實際建地面積
    ，絕不符合建蔽率，自不能興建、重建、增建，故系爭建物
    具瑕疵甚明，被告應負瑕疵擔保責任，而該瑕疵造成系爭不
    動產上之房屋無法增建、改建、修建，且該房屋因已興建成
    立多年，日後將為老舊傾倒而成為廢屋。若該房屋發生傾倒
    ，因房屋坐落之土地法定空地之限制，日後並無可能再取得
    使用、建築執照，故系爭不動產即存有重大瑕疵，並已嚴重
    減損其價值及預定效用，更何況法定空地並非可任意分割，
    準此，縱被告出賣系爭不動產予原告時並無故意或過失，被
    告仍應依物之瑕疵擔保規定，於原告解除系爭買賣契約後，
    返還買賣價金與原告。又原告於98年8 月間始發現上開瑕疵
    ，並於98年11月間提出本件訴訟，顯未逾6 個月之時效。再
    者每筆土地之應有部分，本應均有法定空地，惟系爭建物之
    基地土地卻均係法定空地，而其他相鄰之9 筆土地卻均未登
    記法定空地，足見其他9 筆土地之法定空地，均已配置至原
    告所購買之土地，以法定空地本應分配至每筆土地之情形下
    ，本案系爭10筆土地之法定空地竟全部分配至系爭土地上，
    顯未依法分配，原告所購得之土地全係法定空地，即永遠無
    法於系爭土地上再興建、增建、改建，而任何人知悉後應可
    期待均不願購買，故原告主張解除契約，並無顯失公平之處
    。退步言之，若認上開法定空地之登記係地政機關之合法分
    配，惟該土地上確有上開限制，造成土地之價值跌落，而被
    告於交易時復保證無任何拆除、限建之限制，是該限制顯係
    系爭土地之「瑕疵」，故被告自應瑕疵擔保責任。又該瑕疵
    擔保責任係無過失責任，並為衡平對價平衡，此種瑕疵既已
    造成對價不平衡，應認原告得主張物之瑕疵擔保請求權。
  (三)又系爭不動產已存在不能興建、重建、增建、改建之重大瑕
    疵，於原告函文被告後，被告竟多次加以拒絕，足認被告顯
    有詐騙原告之情事，衡以被告於存證信函中不否認原告之多
    次促請協商，惟被告卻對欺瞞原告一情置之不理，是被告主
    觀上即有詐欺之故意，原告自得依民法第92條撤銷買賣系爭
    不動產之意思表示，並依民法第179條規定，請求被告返還
    買賣價金。
  (四)綜上，原告爰依民法第259條第1項第1款、第2款及不當得利
    規定，請求被告返還買賣價金及利息等語。
  (五)並聲明：1.被告應給付原告13,337,870元，及自98年8月6日
    起至清償日止，按週年利率百分之5計算之利息。2. 原告願
    供擔保請准宣告假執行。
三、被告則辯以：
  (一)於96年9 月間，訴外人永慶房屋中華加盟店（下稱永慶房屋
    ）因承接不動產業務，主動詢問被告是否有意讓售系爭不動
    產，因該不動產係被告於85年間向訴外人郭聯芳購得，基於
    生涯規劃考量，被告並無出售意願而予以拒絕，然基於復國
    一路開通，及附近影劇三村完工等因素，永慶房屋再度上門
    表示許多買主有意購買，希望被告割愛甚至建議被告改投資
    安平商圈，幾經勸說下，被告即於96年9 月19日與永慶房屋
    簽定委託銷售契約書委賣（總金領為1500 萬元、一般買賣、
    現況交屋、服務報酬百分之4 ）。於委賣期間，永慶房屋多
    次上門議價，希望被告可以降價使下一位屋主有增值空間，
    以利交易進行，幾經遊說下，嗣後兩造即以1300萬元達成系
    爭不動產之買賣，於97年3 月17日間被告即委託由永慶房屋
    介紹之代書即訴外人陳櫻桃與原告簽訂買賣契約，並採用僑
    馥建築經理股份有限公司之買賣價金信託履約保證，以保障
    買賣安全。
  (二)被告於與原告簽訂買賣契約前，原告透過仲介要求使用執照
    ，因被告亦不曾看過使用執照，故委託代書申請補發。於97
    年5月6日被告經完稅，並收取原告之900 萬元商業本票後，
    於同年5月7日即辦理系爭不動產之移轉登記，同年5月9日原
    告再匯900萬元尾款至信託專戶後，即於同年5月10日完成點
    交。然被告係於85年5月間承買系爭不動產，並於85年5月23
    日完成移轉登記，於被告使用系爭不動產至出賣、點交與原
    告前，被告並不知悉系爭不動產上之土地法定空地面積為何
    ，故就原告所指系爭不動產上之土地法定空地為206.67平方
    公尺，較買賣基地面積154.39平方公尺為高一節，被告不知
    是否屬實。惟此瑕疵應為被告移轉系爭建物、土地所有權與
    原告後，儘速檢查即可得知，故原告如今請求被告依物之瑕
    疵擔保規定請求被告負責，已逾法定六個月之除斥期間，故
    原告之請求，顯屬無據。
  (三)再者，系爭不動產自被告於85年間買受使用後，並無減少通
    效用或經濟價值之瑕疵，被告既不知法定空地面積為多少，
    自無原告所指行使「詐術」之情事，原告依民法第92條之規
    定主張撤銷買賣契約，即有未合。至原告另主張依民法第
    227 條之規定，認被告應負「不完全給付」之責乙節。惟查
    民法第227 條規定之不完全給付責任，係以債務人有故意或
    過失為要件，然被告不知原告所指之法定空地面積如何，且
    被告於85年間向前手承購系爭不動產時亦非違章（如有法定
    空地之瑕疵即應構成違章），則被告出賣、點交系爭不動產
    予原告自非屬違章，是被告對於債之履行，自無故意或過失
    等語，資為抗辯。
  (四)並聲明：如主文所示。
三、兩造不爭執事項：
  (一)原告與被告於97年3 月17日，就系爭土地及建物，訂立系爭
    買賣契約，價金為1,300 萬元，已全部付清並辦畢所有權移
    轉登記。而系爭土地及建物係被告於85年5月3日向訴外人郭
    聯芳購買，土地面積為154.39平方公尺，系爭建物則為10棟
    連棟建築物裡其中之一棟，該10棟建築物為同一使用執照。
  (二)系爭建築基地新建、增建或改建須取得其餘連棟建築物所有
    人之同意。
  (三)就臺南縣政府99年3月17日府工管字第0990008315 號函、內
    政部營建署營署99年6月9日建管字第0990028978號函回覆內
    容不爭執。
四、原告主張伊受被告詐欺買受其所有之系爭土地，惟系爭土地
    因法定空地面積超過土地面積，受有無法增建、改建、拆除
    重建之限制，被告應負物之瑕疵及不完全給付責任等語，為
    被告所否認，並以前詞置辯，是厥為本件爭點者應為：（一
    ）系爭土地是否存在有不能拆除重建、增建及改建之物之瑕
    疵，而使原告依物之瑕疵規定行使解除契約權、減少價金請
    求權？或依不完全給付之規定，解除買賣契約，並請求回復
    原狀及損害賠償？（二）被告是否有詐欺之情事，而使原告
    得撤銷系爭契約？經查：
  (一)按民法第354 條有關物之瑕疵擔保規定，原則上於危險移轉
    後始有適用，次按物之瑕疵係指存在於物之缺點而言，凡依
    通常交易觀念，或依當事人之決定，認為物應具備之價值、
    效用或品質而不具備者，即為物有瑕疵。另按民法第355 條
    第2 項物之瑕疵擔保責任排除之規定，買受人就土地公法上
    之限制有探知之義務，倘買受人未為探知，則屬於有重大過
    失而未知瑕疵者，除出賣人故意不告知瑕疵者外，出賣人本
    不負擔保責任。則：
    1.本件原告主張因無法拆除系爭建物，並於系爭土地上重新
      建造新屋，故系爭土地顯不具備通常應有之價值，而有物
      之瑕疵云云，惟查兩造買賣標的即系爭土地全部面積為
      154.39平方公尺，並載明於系爭契約，有土地登記謄本及
      買賣契約1 件在卷可稽，系爭建物則為連棟建築物，有照
      片4 紙在卷可參，原告雖主張其不知系爭建物為連棟建築
      物之一部份，然依照片觀之，系爭建物與其餘連棟建物之
      外觀、形式均相同，且以共同壁相連，原告自難諉為不知
      ，其主張與不動產交易常情不符，尚難遽採。再者系爭建
      物無法拆除重建，係因「建築物屬（69）南縣使字第3122
      號使用執照中10棟建築物之其中一棟，該10棟建築物係屬
      同一宗建築基地，申請拆除重建，應經同一宗建築基地土
      地所有權人同意，或辦理法定空地分割後申請之」，關此
      亦有臺南縣政府98年10月29日府工管字第0980214278號函
      在卷足參，據此可知系爭建物無法拆除肇因於系爭建物與
      其他連棟建築物屬於同一宗建築基地，且連棟建築物間有
      共同壁相互連結，雖各棟建築物在所有權劃分上截然分明
      ，然若其中一棟拆除，物理上勢將影響連棟建築物之結構
      ，故無法拆除系爭建物後予以重建此一情形非原告一人獨
      有，其餘連棟建築物所有人亦同受拘束，而此一情形於連
      棟建築物完成時即已存在，並非系爭契約買賣標的物交付
      與原告後始發生，換言之，系爭建物無法任意拆除之情事
      應為原告所知悉，復參酌系爭土地法定空地面積為206.67
      平方公尺，係因系爭建物與相毗鄰之另9棟建物為同一建
      照，故該法定空地面積之記載乃係10棟建物所屬法定空地
      之加總，亦明載於系爭土地登記謄本，依公示及信賴之原
      則，亦應認原告就法定空地大於系爭土地一事有所認知。
      再就買賣金額達1,300萬元之交易，原告豈有不加以確認
      之可能，故原告所謂系爭土地有法定空地大於建築基地面
      積，而無法拆除系爭建物而重建之瑕疵，其中「無法拆除
      系爭建物」之情形由外觀即可清楚知悉，至於「法定空地
      大於建築基地」之情事，系爭土地登記謄本亦記載明確，
      是系爭土地上系爭建物無法任意拆除之狀況早已存在，且
      為原告所知悉，原告仍願訂立系爭契約，則系爭土地之瑕
      疵是否因原告之默示購買行為而不復為瑕疵，亦非無疑。
    2.再者，系爭土地亦非不可將系爭建物拆除重建，僅須獲得
      其餘連棟建築物所有人同意或依內政部訂定之建築基地法
      定空地分割辦法辦理法定空地分割後即可拆除系爭建物進
      行重建，此觀臺南縣政府98年10月29日府工管字第
      0980214278號函、99年3月17日府工管字第0990008315 號
      函及內政部營建署99年6月9日營署建管字第0990028978號
      函自明，臺南縣政府更於99年3 月17日之函中，更明確指
      出：「經查69南建局使字第3122號使用執照之建蔽率53.4
      ％，尚未達60％，故仍得於基地內新建、增建或改建，惟
      整體建蔽率仍不得大於60％，且需經該建築基地之土地所
      有權人同意，始得為之。」，亦與被告所提出之使用執照
      第3122號建築平面圖，其中系爭土地之建蔽率為29.1％，
      另9棟之建築物則分別為57.4％或59％相符，其中所謂「
      建築基地之土地所有權人」參照系爭建物使用執照申請書
      之內容應係指連棟建築物各棟所有人，蓋該申請書中連棟
      建築物所坐落之地號土地係網寮段537-2、538-4號（此為
      重測前之地號），顯見系爭建物並非完全無法拆除重建，
      故系爭土地顯無原告所稱之瑕疵，再參照除系爭建物外之
      其他連棟建築物，各棟之建築基地面積與法定空地面積之
      比例亦符合法律之規定，並無原告所稱其餘連棟建築物之
      法定空地挪至系爭土地上，致系爭建物無法拆除重建之情
      形，原告主張顯無可採。至原告雖提出系爭建築物之標的
      物現況說明書主張被告曾向其表示系爭建物並無拆除重建
      、禁建或糾紛之情事，然今系爭建物無法拆除，自有瑕疵
      云云，然系爭建物於交付原告後，亦無遭他人拆除之虞，
      欲拆除系爭建物者係原告本人，縱認被告此表示係在保證
      系爭建物之品質，亦未具備原告所主張之瑕疵，是系爭土
      地、建物並無物之瑕疵，甚為酌然。
  (二)退步言之，縱認系爭土地無法任意拆除、重建確屬物之瑕疵
    ，原告雖主張其原本不知系爭建物係連棟式建築其中之一棟
    ，買了系爭建物後才知悉云云，惟按買受人怠於為前項之通
    知者，除依通常之檢查不能發見之瑕疵外，視為承認其所受
    領之物。民法第356條第2項定有明文。查本件不動產價值高
    昂，且不動產坐落之地段、交通便利情形、生活機能、屋齡
    、建物現況、裝潢等因素影響不動產價值甚鉅，且本件係屬
    成屋買賣而非預售屋買賣，原告對系爭土地、建物之情形一
    無所知之可能性甚低，業如前述，且系爭土地、建物所有權
    於97年5月7日已移轉於原告，有系爭土地、建物登記謄本各
    1 件在卷可佐，遲至此時點，原告即難主張對買賣標的物之
    狀況一無所知，蓋由建築物之外觀及系爭土地登記謄本即可
    知悉系爭建物無法任意拆除，並於系爭土地上重建建物，故
    應認97年5月7日即係原告知悉瑕疵之日，然原告卻未依民法
    第356條第1項規定儘速通知被告，迨98年8月6日原告方以存
    證信函通知被告，就原告怠為通知之行為，應依同法第356
    條第2 項規定視為承認其所受領之物，自無何等權利可資主
    張，故原告主張欲依物之瑕疵規定行使契約解除權、減少價
    金請求權，顯無理由，原告上開主張應無可採。
  (三)按不完全給付，係指債務人提出給付，不合債之本旨而言。
    又「本法所稱建築基地，為供建築物本身所占之地面及其所
    應留設之法定空地。建築基地原為數宗者，於申請建築前應
    合併為一宗。」、「前項法定空地之留設，應包括建築物與
    其前後左右之道路或其他建築物間之距離，其寬度於建築管
    理規則中定之。」、「應留設之法定空地，非依規定不得分
    割、移轉，並不得重複使用；其分割要件及申請核發程序等
    事項之辦法，由中央主管建築機關定之。」建築法第11條定
    有明文。是所謂建築基地，包括供建築物本身所占之地面及
    應留設之法定空地，可見該法定空地仍為建築基地之一部分
    ，該法定空地之作用，係為達成建築法實施建築管理，以維
    護公共安全、公共交通、公共衛生及增進市容觀瞻之立法目
    的所特予留設之一定比例之空地，且基於同一目的，非有特
    別規定，不得將該法定空地單獨分割、移轉或重複使用，並
    非限制法定空地不得為單獨所有權之客體。本件被告已依買
    賣契約之內容按現狀交付標的物與原告，自無不完全給付之
    情事甚明，原告上開之主張顯無可採。
  (四)按民法第92條第1 項所謂詐欺，雖不以積極之欺罔行為為限
    ，然單純之緘默，除在法律上、契紙上或交易之習慣上就某
    事項負有告知之義務者外，其緘默並無違法性，即與本條項
    之所謂詐欺不合（最高法院33年上字第884 號判例要旨參照
    ）。次按被詐欺而為意思表示者，依民法第92條第1 項之規
    定，表意人固得撤銷其意思表示，惟主張被詐欺而為表示之
    當事人，應就此項事實負舉證之責任（最高法院44年台上字
    第75號判例要旨參照）。本件原告雖主張被告於系爭建物之
    「標的物現況說明書」中表示系爭房屋並無拆除重建、禁建
    或糾紛之情事，嗣因原告向臺南縣政府建築主管機關確認系
    爭房地有禁止拆除重建之情事，原告雖請求被告共同協商解
    決，竟遭被告拒絕，顯見被告當初係以詐欺行為使原告陷於
    錯誤而訂立系爭契約云云，惟查標的物現況說明書係用於向
    買受人說明買賣標的物之重要資訊，且應以當時之情況為準
    ，而不得倒果為因以事後發生之事實遽指之前提供之資訊錯
    誤，而從被告當時身為系爭建物出賣人角度觀之，原告欲得
    知之資訊應為，系爭建物是否有遭他人拆除、禁止建築或他
    人就系爭建物主張權利之情事，而當時並無此等情事，蓋欲
    拆除系爭建物並於系爭土地上重建之人係原告，而此事實係
    發生於原告買受系爭建物之後，此時自難認原告有詐欺被告
    之情事，再者系爭建物無法拆除係肇因於連棟式建築物本身
    之特性及建築法規之限制，若原告購買時並未主動詢問系爭
    建物拆除事宜，甚難認原告有詐欺情事，況且原告亦主張其
    係買受系爭建物後，發覺建物老舊方決定拆除重建，由此可
    見原告購買時對系爭建物並無拆除計畫，於訂立系爭契約時
    ，亦甚難期待原告就拆除建物一事詢問被告，是原告既未能
    舉證以實其說，自難對原告為有利之認定，原告之主張顯無
    可採。
五、綜上所述，原告欲依買賣契約瑕疵擔保責件、不完全給付及
    撤銷買賣契約恢復原狀及損害賠償規定，請求被告給付原告
    13,337,870元，及自98年8月6日起至清償日止，按週年利率
    百分之5 計算之利息為無理由，應予駁回，原告之訴既經駁
    回，其假執行之聲請，亦失所附麗，併予駁回。
六、按法院為終局判決時，應依職權為訴訟費用之裁判；又訴訟
    費用，由敗訴之當事人負擔，民事訴訟法第87第1 項、第78
    條分別定有明文，本件原告之訴為無理由，本院爰依職權酌
    定本件訴訟費用129,392元，由原告負擔如主文第2項所示。
七、本件判決基礎已臻明確，兩造其餘攻防方法經本院審酌後，
    核與判決結論不生影響，無逐一論駁之必要，併此敘明。
八、結論：原告之訴為無理由，依民事訴訟法第78條、第87條第
    1項，判決如主文。
中    華    民    國    99    年    9     月    15    日
                  民事第一庭  法  官  周素秋
以上正本係照原本作成。
如對本判決上訴，須於判決送達後20日內向本院提出上訴狀。如
委任狀律師提出者，應一併繳納上訴審裁判費。
中    華    民    國    99    年    9     月    15    日
                              書記官  洪浩容

司法院資訊處製作；財團法人民間司法改革基金會備份。
